【裁判字號】    92,台上,1116
【裁判日期】    920307
【裁判案由】    強盜等罪
【裁判全文】
最高法院刑事判決                              九十二年度台上字第一一一六號
    上   訴   人  乙○○
                  丙○○
                  甲○○
右上訴人等因強盜等罪案件，不服臺灣高等法院中華民國九十一年十二月三日第二審
判決（九十一年度上訴字第二一六二號，起訴案號：臺灣臺北地方法院檢察署八十七
年度偵字第二五０六八號、八十八年度偵字第九四六號），提起上訴，本院判決如左
：
    主  文
上訴駁回。
    理  由
按刑事訴訟法第三百七十七條規定，上訴於第三審法院，非以判決違背法令為理由，
不得為之。是提起第三審上訴，應以原判決違背法令為理由，係屬法定要件。如果上
訴理由狀並未依據卷內訴訟資料，具體指摘原判決不適用何種法則或如何適用不當，
或所指摘原判決違法情事，顯與法律規定得為第三審上訴理由之違法情形，不相適合
時，均應認其上訴為違背法律上之程式，予以駁回。本件原判決維持第一審法院分別
論處上訴人乙○○意圖為自己不法之所有以藥劑至使不能抗拒而取他人之物（累犯）
罪刑（處有期徒刑五年六月）、上訴人丙○○、甲○○共同連續行使偽造私文書足以
生損害於他人罪刑（丙○○累犯處有期徒刑四月，甲○○處有期徒刑三月）之判決，
駁回上訴人等就該等部分在第二審之上訴（原判決關於丙○○、甲○○恐嚇取財部分
，屬不得上訴於第三審之案件，丙○○、甲○○亦未提起上訴均告確定）。乙○○之
上訴意旨略稱：（一）乙○○一再聲請與被害人江宏文對質，惟江宏文初則躲避，嗣
又逕自赴原審法院作證，原審法院迴護江宏文，未命江某與乙○○對質，違背刑事訴
訟法第一百八十四條規定。其逕自採納江宏文之供述作為判決之基礎，亦屬違法。（
二）江宏文對被害情節之指述，在警訊、偵查及第一審審理中，明白供稱：「已陷入
昏迷中，不知如何前往賓館」，原判決更改其供述，於事實欄認定：「讓江宏文飲
下，乘其尚未昏迷時」，足見原判決事實認定與卷內筆錄記載不符。（三）歐陸餐廳
至高雅賓館相隔一千公尺，江宏文身高高於乙○○十公分，體重較乙○○重八公斤，
乙○○如何負其一千公尺而不引起路人側目﹖足見江宏文之指述明顯違背經驗法則
，原判決就此未予調查，僅以江宏文偵查中之指述作為判決之基礎，顯有應於審判期
日調查之證據未予調查之違法。丙○○、甲○○之上訴意旨略稱：（一）江宏文在偵
查供稱：「（問：你有同意丙○○借你信用卡刷卡？）我有同意」、「當時我不是很
清醒，但他說他救我要我先借他週轉，以做報答，我就答應提領十四萬，他在十六日
就還我」，與其在審理中之指述不同，江宏文在審理中係因丙○○、甲○○嗣後未清
償欠款，挾怨報復，故為不實指控。（二）江宏文於法院審理中，從未與上訴人等同
受訊問或對質，丙○○、甲○○於原審一再聲請喚江宏文到庭，詎江宏文故意迴避，
於原審逕自到庭時，原審復未就其所供不符部分，加以釐清，丙○○、甲○○乃聲請
再予傳喚，詎原審未加傳喚對質，於判決理由內復未說明無傳喚必要之理由，即逕以
江宏文在第一審之供述，作為判決之依據，顯有應於審判期日調查之證據未予調查之
違法。（三）江宏文於八十七年十一月十三日下午三時許清醒後，丙○○即告知江某
遭乙○○迷昏，伊施以援手之事，並以有恩於江某向其借款，經江某同意出借，丙○
○始將新臺幣（下同）九萬元交予甲○○，甲○○並書立借據，嗣因甲○○一直無法
與江宏文見面，以致尚有餘款一萬五千元未清償，此有甲○○於第一審庭呈之收據影
本二紙可證，則甲○○於借款後迄到案時，俱未再與丙○○、江宏文見面，丙○○使
用江宏文之金融卡領款或以江某信用卡購物時，甲○○均未在場，其如何與丙○○有
行使偽造私文書之犯意聯絡﹖而甲○○除向江宏文借得九萬元外，並未獲得任何利益
，其為何要與丙○○共謀犯罪﹖又何來不法所有意圖﹖原審對此未加調查，逕認定甲
○○與丙○○有犯意聯絡及行為分擔，與最高法院十九年上字第六九四號判例（共同
正犯之成立，除共同實施犯罪行為外，就他人行為負共犯之責者，以有意思聯絡為限
，若事前並未共謀，實施犯罪行為之際，又出於行為者獨立之意思，即不負共犯之責
）有違。（四）江宏文於八十七年十一月十三日五時至乙○○家中時即已數度醒過來
，意識已屬清楚，絕非其在第一審所供之半昏迷狀態，而江宏文在原審復供稱：「我
當時頭還是很痛，意識不是很清楚，我醒來後過一下又昏睡過去，是他們叫我起來的
，他說是警方人員要我安心休息，當時我昏迷被他們叫醒，我很恐懼，所以我記得他
們跟我講的話，我有一黑色的包包，他叫我看一下我包包中的東西，我稍微看一下，
有找出手錶、手機不是我的，我的皮夾也不見了」，則江宏文供稱被丙○○等人叫醒
時，意識不是很清楚，過一下又昏睡過去等語，如若屬實，其何以能找出手錶、手機
非其所有？何以能記起皮夾不見了？足見其指述有重大瑕疵，原判決在該項重大瑕疵
未究明前，即以其指述作為判決丙○○、甲○○有罪之證據資料，顯難認為適法。（
五）江宏文在原審供稱其所有之花旗銀行提款卡並未取回，原判決乃依此認定江宏文
未同意丙○○使用該提款卡領款，惟江宏文在偵查中一再供稱丙○○使用其金融卡提
款及以其信用卡刷卡，均曾經其同意；嗣於原審復供述伊於八十七年十一月十九日係
以提款卡提領現金七萬元及以信用卡預借現金二萬元予丙○○，而卷附花旗銀行江宏
文帳戶往來明細表內之記載，亦係如此，若丙○○未將信用卡交還江宏文，其如何能
以信用卡預借現金借予丙○○，顯見江宏文之指述不實，第一審法院既向花旗銀行調
取江宏文往來明細表，即應以該明細表之記載，判斷丙○○、甲○○是否未經江某同
意即使用江宏文之金融卡，其不採納明細表內記載以提款卡提款之證據，採納與卷
內證據資料不符之江宏文指述作為判決之基礎，其採證於法有違各等語。
惟查原判決依憑告訴人江宏文在警訊及偵審中指述：八十七年十一月十二日晚一人在
歐陸西餐廳等朋友，乙○○上前搭訕，其去廁所回來後，喝完桌上飲料，覺得頭很重
，即意識不清，直到十三日下午在丙○○住處被叫醒，丙○○說其被人下迷藥，但其
仍不是很清醒又昏睡過去，十四日才醒來回家等語及丙○○等人將江宏文帶至丙○○
住處後，趁江宏文仍時而昏睡意識不清之際，未經江宏文同意，竊取江宏文之提款卡
及信用卡，提領存款十四萬元並刷卡消費事實，已據江宏文於警訊、第一審及原審法
院審理中指述甚詳、丙○○在警訊及第一審供認：「我在高雅賓館看床上睡有一男子
（即江宏文），一看身分證是該男子的，我想叫醒該男子，但怎麼叫並用水潑他都不
醒，後來翻開棉被發現該男子全裸躺在床上，床頭旁有二瓶啤酒罐空的，有好幾排藥
在旁邊，其就問乙○○是不是用藥物將江宏文迷昏，起先他不說，我打了他一巴掌他
才承認，說他用藥將江宏文迷昏，因最近欠人賭債所以才走上這條路」、「當初進去
賓館，床上只蓋一條棉被，發現棉被凸凸的，打開一看是江宏文全身赤裸躺在那裡，
我用冰水想把江宏文潑醒，但是叫不醒，才知道有異樣，乙○○承認他是賭博賭輸了
，才對江宏文作這些事，乙○○帶我們至住處，我與乙○○姑姑黃罔市談無結果，又
將江宏文帶回住處，江宏文於十三日下午三時許醒來」、「我是十三日提款，十三日
、十四日刷卡消費」、甲○○於警訊中供稱：「當時江宏文呈昏迷狀態，我與友人直
覺江宏文遭乙○○迷昏，追問乙○○，他才坦承說自己是同性戀者，且因積欠賭債才
出此下策」、「九萬元是丙○○交付」、證人即乙○○之姑姑黃罔市於第一審證稱：
「大約四、五人連姪子乙○○進來住處，丙○○說我姪子在旅社給人家下藥，要拿錢
賠，江宏文是被丙○○拖進來，不能走，好像不是很清醒，他好像是有吃藥的樣子，
不是很清醒，當時我也很緊張」、卷附乙○○冒簽消費簽帳單三紙、寶島商業銀行信
用卡消費明細帳單、花旗銀行存款明細、台新銀行信用卡帳單明細、慶豐商業銀行信
用卡消費明細及信用卡簽帳單等證據資料，分別認定乙○○、丙○○、甲○○有其事
實欄所載之強盜或行使偽造私文書等犯行，已於理由內詳敘其調查證據之結果及取捨
證據認定之理由。並就上訴人等否認犯罪之辯解，認均非可採，一一予以指駁。復列
舉理由，說明江宏文在偵查中所為之供述，非可作為有利於丙○○、甲○○之認定。
另說明：「乙○○犯罪後，懲治盜匪條例於九十年一月三十日公布廢止，同日刑法第
三百二十八條，亦經修正公布施行。原懲治盜匪條例第五條第一項第一款之普通盜匪
罪法定刑為無期徒刑或七年以上有期徒刑，而修正後之刑法第三百二十八條第一項普
通強盜罪，法定刑為五年以上有期徒刑，經比較結果，以修正後之刑法有利於被告，
依刑法第二條第一項前段之規定，應適用裁判時刑法第三百二十八條第一項規定處斷
」。就形式上觀察，原判決並無採證違背證據法則及應於審判期日調查之證據未予調
查等違背法令之情形。至於命證人、被害人與被告對質與否，審理事實之法院，本有
自由裁酌之權，並非當事人得據以提起第三審上訴之適法理由。乙○○上訴意旨（一
）執原審未命江宏文與之對質云云，指摘原判決違法，顯不足以辨識原判決已具備違
背法令之形式要件。又證據取捨及證據之證明力，均屬事實審法院自由判斷之職權，
其判斷若未違背經驗法則或論理法則，即難任指為違法。原判決以江宏文之指述，與
丙○○、甲○○、黃罔市之供述，相互印證，認定乙○○有其事實欄所載之強盜犯行
，乃事實審法院無違於證據法則之採證認事自由判斷職權之合法行使，並未違法，亦
非僅以江宏文之指述，作為判決乙○○觸犯強盜罪之唯一證據。又江宏文在第一審乃
供稱：「我去上洗手間，出來喝我點的飲料後，就意識不清楚，我也不知怎麼走出西
餐廳」（見第一審卷第一一頁背面），原判決事實認定：「乙○○俟機在江宏文之飲
料內加入鎮定劑，讓江宏文飲下，乘其尚未昏迷時，將江宏文帶至台北市○○○路高
雅賓館」，與上引江宏文筆錄內容，並無明顯牴觸。乙○○上訴意旨（二）、（三）
指摘原判決未盡證據調查能事及採證違法各節，俱非依據卷內資料而為主張之合法第
三審上訴理由。次查告訴人之陳述有部分前後不符，究竟何者為可採，法院原得本其
自由心證予以斟酌，非謂一有不符或矛盾，即應認其全部均為不可採信。原審綜合其
調查證據之結果，於理由內說明：「江宏文於偵查中一度稱：其醒來時，丙○○說被
人下迷藥，他幫我解決，問我願不願同意他刷卡，他開票，我同意他刷。於原審（指
第一審）又稱：當時意識不清楚，我有猶豫，可是那種情狀之下，沒辦法拒絕。惟經
原審法官詰問其情況，其即明確供稱：當時不是很清楚之意思狀況下，他們究竟係刷
了我的卡才問我，或是還沒有刷就問我，我偵查中所陳述之意思是說；我根本在半昏
睡之狀態下，記得要跟我借錢之類的話，但當時我沒回答（見第一審卷第二六○頁、
第二六一頁）。核江宏文自高雅賓館至丙○○住處以來，持續時而昏睡及意識不清，
為丙○○、甲○○供明在卷。其與丙○○等又非親非故，何能同意丙○○等提款、刷
卡之理。江宏文於法院審理時所述：其是在半昏迷的狀態下，記得丙○○有要跟其借
錢之類的話，但當時其沒有回答，應與事實相符。丙○○、甲○○縱有訊問江宏文是
否同意其刷卡，亦不過利用江宏文被下藥、意思不清之情狀下，故易混淆被害人，作
為其脫罪之藉口」，核屬事實審法院無違於證據法則之採證認事自由判斷職權之合法
行使，並未違法。丙○○、甲○○上訴意旨（一）、（四）就江宏文前後之供述，究
以何者為可採，再為單純事實上爭辯，自非適法。至於江宏文在原審供稱：「我當時
頭還是很痛，意識不是很清楚，我醒來後過一下又昏睡過去，是他們叫我起來的，他
說是警方人員要我安心休息，當時我昏迷被他們叫醒，我很恐懼，所以我記得他們跟
我講的話，我有一黑色的包包，他叫我看一下我包包中的東西，我稍微看一下，有找
出手錶、手機不是我的，我的皮夾也不見了」，乃意指在其昏迷期間曾被丙○○、甲
○○叫醒辨認伊皮包內之物品，但過一會又因殘餘之藥性影響而昏睡，其前後所述，
並無明顯矛盾。丙○○、甲○○上訴意旨（四）另執此主張江宏文之指述，有重大瑕
疵，並據之指摘原判決採證違法，自非依據卷內資料而為主張。再者丙○○、甲○○
於原審聲請傳訊被害人江宏文到庭對質，原審既依其聲請傳喚江宏文，並對遲誤時間
到庭之江宏文為訊問（見原審卷第一二三頁至第一二十頁），即難謂對丙○○、甲○
○聲請調查之上開證據未予調查。至於原審依彼等之聲請再次傳訊江某到庭命與上訴
人等對質與否，乃審理事實之法院自由裁酌之事項，非可據為提起第三審上訴之適法
理由。丙○○、甲○○上訴意旨（二）指摘原判決未盡證據調查之能事，顯非合法之
第三審上訴理由。又原判決認定甲○○與丙○○共犯上開行使偽造私文書犯行，係以
甲○○供認曾自丙○○處取得江宏文之現金九萬元及江宏文供稱：「十四日第三次醒
來時丙○○、甲○○等都在，他們說用其提款卡領了十四萬元，信用卡有刷卡，但沒
有說刷多少錢，他們跟我講這些錢會還」等證據資料，綜合判斷，而共同正犯，並非
僅就其自己實施之行為負責，在犯意聯絡之範圍內，對其他共同正犯所實施之行為，
亦應共同負責。原判決以上開事證，綜合判斷，認定甲○○與丙○○就其事實欄所載
之行使偽造私文書等犯行，有犯意聯絡及行為分擔，核屬事實審法院無違於證據法則
之採證認事自由判斷職權之合法行使，既未違法，與本院十九年上字第六九四號判例
意旨亦無牴觸。丙○○、甲○○上訴意旨（三）對此再為單純事實上爭辯，自非合法
之第三審上訴理由。末查丙○○於警訊中即供認：「我們帶江宏文回去時，將他皮包
一起帶走，又聽乙○○說金融卡的密碼就試試看」、「金融卡我沒有經他（指江宏文
）的同意（指使用金融卡提領現金之事）」（見偵查卷第十五頁背面、第十六頁背面
），核與江宏文指述遭丙○○、甲○○以其金融卡盜領存款十四萬元之情節相符，並
有花旗銀行江宏文帳戶往來明細表在卷可按，原判決以上開證據資料相互印證，認定
丙○○、甲○○二人推由丙○○使用江宏文之金融卡提領現金十四萬元時，未徵得江
某同意，與卷內證據資料並無不符；則江宏文所供丙○○、甲○○事後未將其所有之
花旗銀行金融卡交還，即令與事實不符，亦無從動搖原判決關於此部分之事實認定，
原審就該部分事實，未予審認、調查，並未違法。又依原判決事實認定及理由說明，
丙○○、甲○○並未竊取江宏文所有之花旗銀行信用卡盜刷，自不可能有渠二人取得
江宏文之花旗銀行信用卡猶未交還之情形，則江宏文供述曾於八十七年十一月十九日
持花旗銀行信用卡預借現金，縱令屬實，亦無足以推翻原判決關於丙○○、甲○○行
使偽造私文書部分之事實認定。丙○○、甲○○上訴意旨（五）執此指摘原判決採證
違法，顯與法律規定得為第三審上訴理由之違法情形，不相適合。綜上所論，乙○○
對原判決關於強盜、行使偽造私文書（二行為為牽連犯），丙○○、甲○○就原判決
關於行使偽造私文書各部分之上訴，俱屬違背法律上之程式，均應予駁回。至於原判
決認與乙○○強盜、行使偽造私文書有牽連犯關係之詐欺取財部分，及認與丙○○、
甲○○行使偽造私文書部分有牽連犯關係之竊盜、詐欺自動付款設備等罪部分，原判
決認係分別觸犯刑法第三百三十九條第一項、第三百二十條第一項及第三百三十九條
之二第一項之規定，經核刑法第三百二十條第一項之竊盜罪、同法第三百三十九條第
一項之詐欺取財罪，分屬於刑事訴訟法第三百七十六條第二、四款之案件，刑法第三
百三十九條之二第一項之詐欺自動付款設備罪，其法定本刑為三年以下有期徒刑、拘
役或一萬元以下罰金，屬於刑事訴訟法第三百七十六條第一款之案件，與之有牽連犯
裁判上一罪關係之強盜、行使偽造私文書各部分之上訴，既不合法，自無從就有牽連
犯關係之輕罪部分併為實體上審判，此等部分既經第二審判決，自不得上訴於第三審
法院，上訴人就該等部分復提起上訴，顯非適法，均應併予駁回。
據上論結，應依刑事訴訟法第三百九十五條前段，判決如主文。
中      華      民      國    九十二    年      三      月      七      日
                              最高法院刑事第一庭
                                  審判長法官  施  文  仁
                                        法官  林  永  茂
                                        法官  蕭  仰  歸
                                        法官  張  清  埤
                                        法官  呂  永  福
      右正本證明與原本無異
                                              書  記  官
中      華      民      國    九十二    年      三      月     十四     日


司法院資訊處製作；財團法人民間司法改革基金會備份。
